臺灣高等法院高雄分院刑事判決　　　　　　　　　　九十年度上易字第一四九五號
　　上　訴　人
　　即　被　告　甲○○
右上訴人因竊盜案件，不服台灣高雄地方法院八十九年度易字第五五四號中華民國
九十年五月十日第一審判決（起訴案號：台灣高雄地方法院檢察署八十九年度偵字第
一四一八九號），提起上訴，本院判決如左：
    主  文
上訴駁回。
    事  實
一、甲○○曾於民國八十四年間，因侵占、非法施用麻醉藥品及非法販賣麻醉藥品案
    件，經法院分別判處有期徒刑四月、有期徒刑七月、有期徒刑五年六月，經定應
    執行刑有期徒刑六年一月，於八十七年七月二十八日假釋交付保護管束中（執行
    完畢期為九十年五月十四日，不構成累犯），猶不知悔改，明知高屏溪業經高雄
    縣政府公告，全面禁採砂石，竟自八十九年六月二十五日起至八十九年六月二十
    七日凌晨一時三十分許止，與另三名不詳姓名籍址之成年男子，並由其中二名男
    子分別駕駛甲○○所有之拼裝貨車一輛（即編號Ａ）、不知所有人之拼裝貨車一
    輛（即編號Ｂ），基於共同意圖為自己不法所有之概括犯意聯絡，連續結夥在高
    雄縣大樹鄉高屏溪底水護岸ＮＯ三＋九○○堤外二百公尺處之高屏溪行水區內，
    由甲○○駕駛其所有之挖土機一輛，盜採經濟部水利處第七河川局管理之溪砂後
    ，裝在該二名不詳姓名男子分別駕駛甲○○所有拼裝貨車一輛（即編號Ａ）、不
    詳所有人之拼裝貨車一輛（即編號Ｂ）上，運出販售得利，足生損害於經濟部水
    利處第七河川局對於河川管理之權益。嗣於八十九年六月二十七日凌晨一時三十
    分許，甲○○正在該處操作挖土機盜採砂石、另三名不詳姓名之男子駕駛前開拼
    裝貨車二輛準備載運砂石時，為警當場查獲，甲○○逃脫不及，為警逮獲，並扣
    得甲○○所有之挖土機一輛、拼裝貨車一輛（即編號Ａ）及不詳所有人之拼裝貨
    車一輛（即編號Ｂ），另三名不詳姓名男子則乘隙逃逸。而渠等挖掘造成之坑洞
    分別為：長約五公尺、寬約五公尺、深約二公尺、砂石量約五十立方公尺；
    遺留坑洞長約二十五公尺、寬約十公尺、深約二‧五公尺、砂石量約六百二十五
    立方公尺；遺留坑洞長約十五公尺、寬約一公尺、深約一公尺、砂石量約十五
    立方公尺。
二、案經高雄縣警察局仁武分局移送臺灣高雄地方法院檢察署檢察官偵查起訴。
    理  由
一、訊據上訴人即被告甲○○固坦承有於右揭時地駕駛上開挖土機操作，造成前開坑
    洞，並於八十九年六月二十七日凌晨一時三十分許，正在挖土時為警查獲，並扣
    得如事實欄所載之工具等事實，惟否認有盜採砂石之犯行，辯稱：其是受僱於吳
    德義、游何川在該地點整地，以供種植蔬菜之用，所開挖的部分是道路，因該地
    達一甲多，所以挖起的砂石，均以拼裝貨車載運堆在旁邊，之所以在夜間工作，
    是因白天太熱，不是盜採砂石，另外三名男子係在旁邊整地，不認識云云。
二、經查：
  （一）被告甲○○於警訊及偵審中分別供稱：「：：：自民國八十九年六月二十四
        日起我開始在該地段以挖土機即怪手挖掘該處之土石，被聘僱之主要工作就
        是整理該處所地段之土石（整修該段原有路面旁之磚塊而形成一條完整之路
        面）變成可種植作物之農土。已作三個工作天，每日可得新臺幣伍仟元之價
        金」（見警卷第三頁）、「該處地點是我挖取的，：：：：」（見警卷第三
        頁反面）、「是吳德義和『川仔』說有耕地要種植，叫我去整地，我從八十
        九年六月二十四日就在該處工作，我是開怪手，：：：」（見偵查卷第四頁
        反面）、「我只是負責挖該區砂石車要走的路，是挖約二尺深」「：：：我
        載運砂石」（見原審卷第二七頁）、「他是在跟我講整地，還有留砂石車通
        路之事情，不是叫我不要挖砂石」（見原審卷第三九頁）、「我只是在整地
        而已」（見原審卷第九十三頁）等語，且被告係於八十九年六月二十七日凌
        晨一時三十分許，在該地點正在操作挖土機時為警查獲，並扣得挖土機一輛
        、拼裝貨車二輛之情，已據證人即第七河川局員警汪隆盛、李文賢於原審法
        院九十年度易字第四四一號案件中證述甚明，並有經濟部水利處第七河川局
        取締違反水利法現場會勘紀錄表一件、該局九如查扣場扣押機具物品清單三
        張及現場照片三十三幀附卷可稽，復有挖土機一輛、拼裝貨車二輛扣案可資
        佐證，足徵被告甲○○確有於右揭時地駕駛挖土機挖取該地砂土。而依上開
        會勘紀錄及現場照片可知，現場雖係土質較多，砂石較少之壤土地區，但被
        告之作為確已將價值較高之砂石裝入其拼裝車中，已入其實力支配之下（見
        警卷第十三至二十一頁照片），案發地點經挖掘結果而造成：長約五公尺
        、寬約五公尺、深約二公尺、砂石量約五十立方公尺；遺留坑洞長約二十
        五公尺、寬約十公尺、深約二‧五公尺、砂石量約六百二十五立方公尺；
        遺留坑洞長約十五公尺、寬約一公尺、深約一公尺、砂石量約十五立方公尺
        等坑洞，衡以該等坑洞之深度，自非整地或整理路面之所需，況吳德義於警
        訊及偵審中、游何川於原審法院九十年度易字第四四一號案件中，均否認有
        僱用被告甲○○前往右揭地點整地；吳德義及游河川於九十一年一月八日本
        院調查時仍稱：是利用每年十月至次年四月旱季，河川流水量較少之時節，
        向河川水利局申請承租河川地之非行水區，整理後種植疏菜等情，堅決否認
        僱用被告甲○○整理上揭河川地，被告甲○○經與吳德義、游河川對質，亦
        稱係李文華叫我去作的，是被告甲○○辯稱其於右揭時地係在為吳德義、游
        河川整地或整理路面云云，委無可採。
  （二）被告甲○○雖辯稱其只是用拼裝貨車將挖取之砂石堆置在旁，並未將之載運
        離開並販售得利，無不法所有之意圖云云，然高屏溪係經高雄縣政府公告全
    面禁止採砂，且該溪因濫採砂石，造成其中之數座橋樑均成危橋，亦經政府
        一再呼籲禁止採砂，並經媒體反覆披載，為眾所週知之事，而被告甲○○係
        於八十九年六月二十七日凌晨一時三十分許在上開地點採砂時為警查獲（農
        曆五月二十六日並非月圓之日），已如前述，其於凌晨時分摸黑前往該地挖
        掘砂土，已違常情，如非知悉違法，自不可能於該時間駕駛挖土機、拼裝貨
        車前往右揭地點挖土。又如其所辯，係開挖道路，而用拼裝貨車將挖取之砂
        石堆置在旁，則既係整理道路，道路正須堅硬高聳，何須用拼裝貨車將挖取
        之砂石堆置在旁，所辯有違情理，不足採取。依前開現場照片顯示，該一大
        片河川地，已經挖遍，並非整理道路，亦無田畦，而係挖翻土地，非整理成
        菜園，土堆係因遭挖取砂土造成坑洞後，在坑洞周圍高低處所堆成之部分小
        土堆，就數量以觀，顯不足以填平被告甲○○挖取右揭地點砂石所造成之坑
        洞，又苟如被告甲○○所述，挖取的砂土均堆置於旁邊，拼裝車係為作短程
        之運送，以填補坑洞云云，然除如前所述，該等土堆之砂土數量與坑洞不符
        外，苟係整地，根本不需要挖成坑洞，再填補，如有不平，僅須以挖土機推
        之足矣，無須以拼裝貨車載運，更遑論現場竟然還有二輛拼裝貨車之多，而
        被告甲○○供承其自八十九年六月二十五日起即已開始在該地點挖土（見警
        卷第二頁反面），且被告甲○○所有之上開拼裝貨車（即編號Ａ）車斗內裝
        有與右揭地點土石相同之土石（見警卷第二一頁照片第三張），亦據上開會
        勘紀錄載述甚明，足徵上開拼裝貨車係用以裝運被告甲○○所挖取之砂石，
        且其已將部分砂土載運離開並販售得利，應堪採認。被告甲○○辯稱其於晚
        間前往整地，係因天氣較涼云云，自無可取，被告甲○○有不法所有之意圖
        至為灼然。
  （三）被告甲○○另辯稱不知另三名不詳姓名逃逸之男子為何人云云，然被告甲○
        ○為警查獲當時，現場尚有三人，見稽查人員到場隨即逃逸等情，已據前開
        現場會勘紀錄表載述明確，且從被告甲○○於警訊及偵查中供承：「警察在
        現場查扣有挖土機（怪手）一輛、大鐵牛拼裝貨車二輛，其中一輛我正在挖
        土裝入大鐵牛貨（拼裝）車中，我是為了要將土石打薄，運至前方坑洞處所
        ，另一輛拼裝鐵牛貨車並非在等待，我不知道其他三人是因何逃匿警察追緝
        」（見警卷第三頁）、「（問：現場三人逃逸係何人？）是在現場另一邊耕
        種，我不知姓名」（見偵查卷第四頁反面）等語，然被告甲○○為警查獲之
        時，係凌晨一時三十分許，並非一般農民日出而作日入而息之耕種之時間，
        已如前述，且時值炎熱季節，尤非種植冬季蔬菜之時，且雨季將至，河川將
        瀑漲，將淹沒漫蓋河川，何以會在此時段從事農耕，況該等逃逸之人既見稽
        查人員到場，隨即逃逸，足證所為必為違法情事，見警前來，方心虛逃逸，
        故該等逃逸之人於該時間在右揭地點，並非為了耕種，其理至明。又苟該等
        逃逸之人非被告甲○○之同夥，則盜採砂石，甚或整地，自無不需挖土機之
        理，然查警方於右揭時地查獲被告甲○○時，現場僅扣得一部挖土機一節，
        已如前述，益徵該等逃逸之人係被告甲○○之同夥，分別駕駛上開二輛拼裝
        貨車等待被告甲○○挖取土石後，欲載運該等土石離開。是被告甲○○辯稱
        不認識該三人，該三人非其同夥云云，自非可信。蔡松寶證稱「甲○○叫我
        替他作證，李文華有賠甲○○三萬元，因為挖土機是李文華、甲○○、謝賜
        平他們三人合夥買的，要整地用。我不了解他們對土地是否有權源。」謝賜
        平否認其對該挖土機之所有權，甲○○謂謝賜平所言不實在，挖土機是我與
        謝賜平、李文華二人買的。並不足為被告無盜挖河川地砂石之有利證明。李
        文華於原審證稱於被告甲○○被查獲前有於右揭地點附近攔河堰談事情等語
        （見原審卷第三八、六二頁），然被告甲○○辯稱係受僱於吳德義與游何川
        整地種植蔬果（見警卷第二頁反面至第三頁、偵查卷第四頁反面、第二十九
        頁反面、第三十六頁反面、原審法院九十年三月二十日審判筆錄及本院之供
        述），證人李文華否認介紹被告甲○○於右揭時地受僱於吳德義、游何川整
        地，雖亦證稱曾告知被告甲○○該地如要種植蔬果，必須整地、挖鬆，但並
        未叫甲○○挖取，我有在那裡釣魚，吳德義與游何川都沒有告訴我說要種植
        蔬菜等語（見原審卷第六三頁）等語。被告復稱其為上開行為時，蔡、游、
        李等人曾在場，豈能以此推論即係該三人僱用之以為本件之犯罪行為。被告
        請求傳訊李文華，經本院多次傳訊無著，且李文華於原審法院已陳述綦詳，
        自屬無庸再傳訊。
  （四）又被告甲○○盜採砂石之地點係位於高雄縣大樹鄉高屏溪底水護岸ＮＯ三＋
        九○○堤外二百公尺處之高屏溪行水區內，該地屬經濟部水利處第七河川局
        管理之情，已據證人即高雄縣政府水利局職員蔡永宗於原審法院調查時到庭
        證述綦詳（見原審卷第四六頁），並有其提出之河川行水區圖一件附卷可稽
        ，復經前開現場會勘紀錄表記載明確，而被告甲○○既否認有盜採砂石行為
        ，顯見其並未經准許在該地採集砂石，況高屏溪係全面禁採砂石，是被告甲
        ○○於上開時地挖取砂石，足生損害於經濟部水利處第七河川局管理之權益
        。
  （五）綜上所述，被告甲○○所辯，係諉卸之詞，不足採信，本件事證明確，被告
        甲○○上開竊盜犯行洵堪認定。
三、核被告甲○○與另三名不詳姓名籍址之成年男子，結夥盜挖河川地砂石，係犯刑
    法第三百二十一條第一項第四款之結夥三人以上竊盜罪、水利法第九十二條之一
    第一項中段之在行水區內擅採砂石因而損害他人權益罪。被告甲○○與另三名不
    詳姓名成年男子間，就上開犯行，有犯意聯絡及行為分擔，均為共同正犯。其先
    後多次犯行，時間緊密，手法相同，顯係基於概括之犯意，觸犯犯罪構成要件相
    同之罪名，為連續犯，依刑法第五十六條規定，以一罪論。被告甲○○一行為觸
    犯上開二罪名，為想像競合犯，應依刑法第五十五條規定，從一重之加重竊盜罪
    處斷。公訴人起訴法條雖未引用被告違反水利法第九十二條之一第一項中段之罪
    ，惟該罪既與公訴人起訴之加重竊盜罪具有想像競合之裁判上一罪關係，為起訴
    效力所及，法院自得併予審究。
四、原審就此部分，依水利法第九十二條之一第一項中段，刑法第十一條前段、第五
    十六條、第三百二十一條第一項第四款、第五十五條、第三十八條第一項第二款
    ，並審酌被告甲○○有如事實欄所載之犯罪前科，係在假釋中再犯，有臺灣高等
    法院被告全國前案紀錄表及臺灣高雄地方法院檢察署刑案資料查註紀錄表各一件
    附卷可稽，雖不構成累犯，惟素行非佳，犯後猶飾詞否認犯行，所盜採之河川地
    砂石數量應不少，並嚴重造成如事實欄所載之坑洞，所生之危害非輕等一切情狀
    ，量處如主文所示之刑。至挖土機一部、載運砂石之拼裝貨車一輛（即編號Ａ）
    ，為被告甲○○所有，已據被告甲○○供承明確，而該挖土機、拼裝貨車係用以
    供採砂石所用之物，亦已如前述，應依刑法第三十八條第一項第二款宣告沒收
    。〔至於另一輛拼裝貨車（即編號Ｂ），非被告甲○○所有，已據其供明在卷，
    又因其他共犯均逃逸，而無從查知是否其他共犯所有，自難遽認係被告或其他共
    犯所有，而予沒收。〕此部分，認事用法尚無不合，量刑亦稱妥適，被告甲○○
    上訴意旨否認犯罪，空言指摘原判決不當，並無可取，為無理由，應予駁回。
五、被告吳德義、游河川部分，已經原審判決確定，不另論列，附此明。
據上論斷，應依刑事訴訟法第三百六十八條，判決如主文。
本案經檢察官董明正到庭執行職務。
中    華    民    國        九十一      年      一      月     三十     日
                              臺灣高等法院高雄分院刑事第四庭
                                  審判長法官  蕭權閔
                                        法官  陳吉雄
                                        法官  陳啟造
右正本證明與原本無異。
不得上訴。
                                      書記官  白蘭
中    華    民    國        九十一      年      二      月      一      日
本件論罪科刑法條：
刑法第三百二十一條第一項：
犯竊盜罪而有左列情形之一者，處六月以上五年以下有期徒刑：
一、於夜間侵入住宅或有人居住之建築物、船艦，或隱匿其內而犯之者。
二、毀越門扇、牆垣或其他安全設備而犯之者。
三、攜帶兇器而犯之者。
四、結夥三人以上而犯之者。
五、乘火災、水災或其他災害之際而犯之者。
水利法第九十二條之一中段：
違反第七十八條第一項各款情形之一者，除通知限期回復原狀、清除或廢止違禁設施
外，處六千元以上三萬元以下罰鍰；因而損害他人權益者，處三年以下有期徒刑、拘
役或科或併科四千元以上兩萬元以下罰金；致生公共危險者，處五年以下有期徒刑，
得併科六千元以上三萬元以下罰金。
前項行為人，未在限期內回復原狀、清除或廢止違禁設施者，得按日處罰鍰致回復原
狀、清除或廢止違禁設施完竣之日止；其情節重大者，得沒入其違禁設施及機具。
                                                                      Ｈ
